【裁判字號】    90,台上,784
【裁判日期】    900503
【裁判案由】    返還土地
【裁判全文】
最高法院民事判決                                  九十年度台上字第七八四號
    上  訴  人  酉○○○
                戌 ○ ○
                Ｂ ○ ○
                天 ○ ○
                丑 ○ ○
                Ａ○○○
                午 ○ ○
                戊 ○ ○
                辰 ○ ○
                丙 ○ ○
                Ｃ ○ ○
                癸 ○ ○
                巳 ○ ○
                壬○○○
                亥 ○ ○
                卯 ○ ○
                黃 ○ ○
                辛 ○ ○
                庚 ○ ○
                未 ○ ○
                宙 ○ ○
                子 ○ ○
                玄 ○ ○
                申○○○
                宇 ○ ○
                己 ○ ○
                乙 ○ ○
                寅 ○ ○
                丁 ○ ○
                地 ○ ○
                          除宙○○外共同指定送達代收人張仁懷律師
    被 上訴 人  甲 ○ ○
右當事人間請求返還土地事件，上訴人對於中華民國八十八年四月六日台灣高等法院
台南分院第二審判決（八十七年度上字第四九七號），提起上訴，本院判決如左：
    主  文
原判決除假執行部分外廢棄，發回台灣高等法院台南分院。
    理  由
本件被上訴人主張：伊於民國八十五年間購買坐落台南市安平區○○○段一九－一八
八地號土地及其上建物，發現相鄰上訴人所有坐落同所一九－一六○、一九－一六一
、一九－一六二地號土地之地上建物大樓，其地下室西南側出口竟無權占用伊上開土
地內如原判決附圖（下稱附圖）所示面積○‧○○一七九七公頃（下稱系爭土地），
舖設水泥坡道，搭蓋棚架，損害伊之權益等情，爰依民法第七百六十七條、第一百八
十四條、第二百十三條等規定，求為命上訴人將附圖所示系爭土地部分之地上物拆除
，並回復原狀（填平水泥坡道重建圍牆），將土地返還予伊之判決。
上訴人則以：系爭土地經舖設水泥坡道後，已成為伊所有建物大樓地下避難室之唯一
安全通道，屬伊之建物所有，伊對之自有通行權。且該地下避難室業經政府核發使用
執照，不得變更用途。倘被上訴人就系爭土地有爭執，亦應與其房屋、土地之前手協
商解決，與伊無關。又被上訴人現有之建物係於伊之建物完工後始建造，當時被上訴
人之前手對伊等建物使用系爭土地既無異議，被上訴人即應承受其瑕疵等語，資為抗
辯。
原審維持第一審所為被上訴人勝訴之判決，駁回上訴人之上訴，係以：系爭台南市安
平區○○○段一九－一八八地號土地及其上建物為被上訴人所有，同所一九－一六○
、一九－一六一、一九－一六二地號土地及其上建物則為上訴人所有，上訴人所有建
物大樓之地下室西南側出口占用被上訴人上開房屋後面之法定空地（系爭土地），舖
設水泥坡道，搭蓋棚架等事實，有兩造不爭執之土地登記簿謄本、建物登記簿謄本、
第一審及原審勘驗筆錄、台南市台南地政事務所土地複丈成果圖（即附圖）可稽。經
查建築房屋固須取得建造執照及使用執照，惟此為公法關係，上訴人執此作為渠等得
合法占用被上訴人所有系爭土地之根據，不足採取。被上訴人主張上訴人係無權占有
系爭土地，堪以採信。上訴人所有建物之地下室通道僅為一暫時通道，並非既成道路
，該地下室另有其他四條通道可與外界相通，故上訴人辯稱伊對系爭土地有通行權云
云，自不足採。此外系爭土地現為一水泥地下通道，非屬上訴人所有建物之構成部分
，故縱被上訴人之前手明知上訴人越界建築而無異議，亦無民法第七百九十六條第一
項規定之適用，即令上訴人與訴外人涂忠男（即被上訴人系爭房地之前手）曾約定上
訴人得使用系爭土地，仍屬債之相對關係，無從拘束被上訴人。尚無傳訊涂忠男之必
要。從而，被上訴人依民法第七百六十七條規定，請求上訴人將坐落前述一九－一八
八地號土地上如附圖所示部分之地上物（水泥坡道及棚架）拆除，並回復原狀（填平
水泥坡道重建圍牆），將基地面積○‧○○一七九七公頃返還被上訴人，應予准許等
詞，為其判斷之基礎。
查原審判決所記載上訴人應拆物還地之土地均為「台南市安平區○○○段一九－一八
八地號」，惟其引用之附圖所記載之土地竟為「台南市○○段三○九地號」，前後所
載已有不符；雖系爭一九－一八八地號土地於八十七年五月十二日因地籍圖重測，變
更為上開「台南市○○段三○九地號」，但其面積已自一○九平方公尺變更為一二○
‧九六平方公尺（參見外放證物袋內及原審卷一二七頁土地登記簿謄本），則該二筆
土地之坐落是否完全相同﹖亦非無疑。且該一九－一八八號土地似為訴外人李建德等
人所有（見原審卷一一六－一二○頁），被上訴人憑何得對該土地為權利之主張﹖乃
原審未調查審認明確，逕將二筆土地混而為一，自有未當。次查上訴人與被上訴人之
前手即訴外人涂忠男就系爭一九－一八八地號土地究竟有何具體約定﹖倘涂忠男曾提
供該土地與上訴人之同所一九－一六○、一九－一六一、一九－一六二地號土地合建
而不得就系爭土地對上訴人為權利之行使，則上訴人抗辯被上訴人繼受系爭土地，伊
對系爭土地有占有使用權等語，是否毫不可採﹖其間之法律關係是否僅屬單純之債之
相對關係﹖即有再加斟酌之餘地。上訴論旨，指摘原判決為不當，聲明廢棄，非無理
由。
據上論結，本件上訴為有理由，依民事訴訟法第四百七十七條第一項、第四百七十八
條第一項，判決如主文。
中      華      民      國     九十     年      五      月      三      日
                              最高法院民事第七庭
                                  審判長法官  蘇  茂  秋
                                        法官  徐  璧  湖
                                        法官  朱  建  男
                                        法官  曾  煌  圳
                                        法官  李  慧  兒
      右正本證明與原本無異
                                              書  記  官
中      華      民      國     九十     年      五      月     十五     日


司法院資訊處製作；財團法人民間司法改革基金會備份。
